【裁判字號】    91,易,1010
【裁判日期】    920520
【裁判案由】    違反區域計劃法
【裁判全文】
臺灣屏東地方法院刑事判決                        九十一年度易字第一一號
    公  訴  人  臺灣屏東地方法院檢察署檢察官
    被      告  甲○○
右列被告因違反區域計畫法案件，經檢察官提起公訴（九十一年度偵字第三０六三號
），本院判決如左：
    主  文
甲○○無罪。
    理  由
一、公訴意旨略以：被告甲○○明知林聖倫所有坐落於屏東縣里港鄉○○段五三六號
    之土地，其使用編定類別為一般農業區農牧用地，未經申請核准，不得挖採砂石
    而改變地形地貌，被告甲○○於民國九十年十二月二十日向林聖倫之母親胡正花
    承租該地後，竟於九十一年三月二十二日某時未經合法申請於上址雇請楊順益（
    另為不起訴處分）濫採砂石，遭屏東縣政府盜（濫）採砂石聯合稽查小組（下稱
    聯合稽查小組）於同年三月二十二日十一時二十分許查獲，現場並遺留一長約四
    十公尺、寬約十五公尺、深約五公尺之坑洞，經屏東縣政府以九十一年三月二十
    二日九十一屏府地用區字第○○○一五九號處分書裁處罰鍰新臺幣三十萬元，且
    限期於九十一年三月二十三日以前恢復土地原狀。詎料被告甲○○於接到上開處
    分書後並未遵守處分書內容予以恢復土地原狀，再經屏東縣政府環安小組於同年
    五月十四日前往現場勘查發現尚未恢復原狀，因認被告甲○○涉犯違反區域計畫
    法罪嫌。
二、本件公訴意旨認定被告甲○○涉犯前揭犯罪事實，係以被告甲○○雖辯稱上開土
    地在承租前原來就有洞，伊只是要推平，準備作魚池用，伊有魚塭養殖證明云云
    ，惟依卷附聯合稽查小組九十一年三月二十二日所攝照片顯示，該坑洞周圍土壁
    礫砂裸露，坑底並有車輛行駛所遺之鮮明輪跡，足證該坑洞顯剛挖採，被告甲○
    ○辯稱該地在其承租前即有坑洞存在，尚非可採，及卷附里港地政異動資料查詢
    單二紙、違反區域計畫法處分書、送達證書各二份、現場勘查記錄、環安小組現
    場會勘報告各一份及查獲現場照片四幀、複勘現場照片三幀等物為其論據。
三、按行政行為應依下列原則為之：一採取之方法有助於目的之達成。二有多種同樣
    能達成目的之方法時，應選擇對人民權益損害最少者；行政處分內容對任何人均
    屬不能實現者，無效；無效之行政處分自始不生效力，行政程序法第七條、第一
    百十一條第三款、第一百十條第四項定有明文。次按，區域計畫法之立法目的，
    係為促進土地及天然資源之保育利用，人口及產業活動之合理分布，以加速並健
    全經濟發展，改善生活環境，增進公共福利，區域計畫法第一條開宗明義；違反
    區域計畫法第十五條第一項之管制使用土地者，由該管直轄市、縣（市）政府處
    新台幣六萬元以上三十萬元以下罰鍰，並得限期令其變更使用、停止使用或拆除
    其地上物恢復原狀。前項情形經限期變更使用、停止使用或拆除地上物恢復原狀
    而不遵從者，得按次處罰，並停止供水、供電、封閉、強制拆除或採取其他恢復
    原狀之措施，其費用由土地或地上物所有人、使用人或管理人負擔。前二項罰鍰
    ，經限期繳納逾期不繳納者，移送法院強制執行，同法第二十一條復已明定；又
    違反區域計畫法第二十一條規定不依限變更土地使用或拆除建築物恢復土地原狀
    者，除依行政執行法辦理外，並得處六個月以下有期徒刑或拘役，同法第二十二
    條著有規定，是對違反違反管制使用土地之土地所有權人或使用人，立法上認應
    先予其變更使用恢復土地原狀以達區域計畫法之立法目的，而刑罰具有最後手段
    之特質，必也在所有之制裁手段，均無法有效制止不法行為時，即行為人不依限
    恢復原狀者，始認有以刑罰制裁之必要，然其處罰之條件，則須以直轄市或縣（
    市）政府之行政機關命限期恢復土地原狀之行政處分合法有效為前提，苟行政處
    分自始不生效力，區域計畫法第二十二條犯罪構成要件所規定之客觀處罰條件即
    屬尚未成就，自不得遽以為處罰之依據。
四、經查，本案屏東縣政府係於民國九十一年三月二十二日以九十一屏府地用區字第
    ０００一五九號處分書限令受處分人即被告甲○○於九十一年三月二十三日以前
    恢復原狀，有屏東縣政府違反區域計畫法案件處分書一紙在卷可稽，惟區域計畫
    法對違反管制使用之行為人，其立法目的既以應先予行為人恢復土地原狀之機會
    已如前述，今公訴意旨以被告甲○○違反屏東縣政府上開限令於一日內恢復原狀
    之行政處分，卻未就個案中受處分人即被告甲○○對於該行政處分所課予之義務
    確有實現之可能性具體說明或舉出其證明方法，而依右揭土地上當時所存在坑洞
    容積約達三千立方公尺（即長四十公尺×寬十五公尺×深五公尺），縱可藉多部
    機械同時作業方式而達成回填之目的，但依一般常情判斷，其聯絡工人、調集多
    部機械同時到場並蒐購回填土方所需之時間、人力，顯非一日內所能達成，矧被
    告甲○○收受上開處分書之時間為九十一年三月二十二日下午二時，有送達證書
    一份在卷可參，是依現有卷證觀之，上開行政處分不僅超越實現目的必要程度而
    有違比例原則，猶欠缺實現之可能性，應屬無效之行政處分，自難令被告負區域
    計劃法第二十二條之罪責，公訴人遽予起訴，顯有未洽，揆諸前揭說明，應為被
    告無罪之諭知。
五、又被告甲○○於公訴人提起本件公訴後，涉嫌於右揭同一土地上又有濫採砂石之
    行為，經屏東縣政府盜濫採砂石聯合稽查小組於九十二年一月十三日、十四日查
    獲後，限令於同年月二十日前恢復土地原狀，惟經上開小組於九十二年二月六日
    複查時，發現其仍未回復原狀，有屏東縣政府九十二年二月十一日以屏府地用字
    第０九二００二一八０六號、九十二年二月二十六日屏府地用字第０九二００二
    八二０七號函各一份及所附內含處分書、送達證書、現場勘查紀錄及照片等相關
    卷證二本在卷可參，惟被告甲○○前揭經起訴部分既應為無罪判決，則上開移送
    部分依法即非本院所得審究，自應移由臺灣屏東地方法院檢察署檢察官另行卓辦
    ，附此敘明。
據上論斷，應依刑事訴訟法第三百零一條第一項，判決如主文。
本案經檢察官林津鋒到庭執行職務。
中      華      民      國    九十二    年      五      月    二  十    日
                                      臺灣屏東地方法院刑事第四庭
                                          法  官   陳松檀
右正本證明與原本無異。
如不服本判決應於收受本判決後送達後十日內向本院提出上訴書狀，其未敘述上訴理
由者，並得於提起上訴後十日內向本院補提理由書狀（均須按他造當事人之人數附繕
本 ）「切勿逕送上級法院」
                                          書記官   張福山
中      華      民      國    九十二    年      五      月    二  十    日


司法院資訊處製作；財團法人民間司法改革基金會備份。
